臺灣高等法院刑事判決　　　　　　　　　　　　　　九十三年度上訴字第三九五號
　　上　訴　人　台灣板橋地方法院檢察署檢察官
　　被　　　告　甲○○
　　選任辯護人　黃秋雄律師
右上訴人因被告偽造貨幣案件，不服臺灣板橋地方法院九十二年度訴字第二三九四號
，中華民國九十二年十二月二十六日第一審判決（起訴案號：臺灣板橋地方法院檢察
署九十二年度偵字第一四七七一號），提起上訴，本院判決如左：
    主  文
上訴駁回。
    理  由
一、公訴意旨略以：被告甲○○於民國九十二年八月二日中午，在臺北市○○○路上
    拾得舊版之偽造新臺幣壹佰元紙幣共九十七張，明知前開紙幣紙質與真鈔不同，
    且流水號碼相同，顯然係偽鈔，竟基於行使偽造通用紙幣之犯意，於九十二年八
    月四日下午一時十分許，持前開偽造紙幣，前往臺北縣板橋市○○路二一號臺灣
    銀行板橋分行，向黃文祿表示要以前開紙幣兌換新版面額一百元之紙幣，嗣因黃
    文祿發現甲○○所持之前開紙幣為偽造，因而未遂，因認被告涉犯刑法第一百九
    十六條第三項、第一項之行使偽造通用紙幣未遂罪嫌云云。
二、按犯罪事實應依證據認定之，無證據不得認定犯罪事實，又不能證明被告犯罪者
    ，應諭知無罪之判決，刑事訴訟法第一百五十四條第二項、第三百零一條第一項
    定有明文。所謂認定犯罪事實之證據，係指足以認定被告確有犯罪行為之積極證
    據而言，該項證據自須適合於被告犯罪事實認定，始得採為斷罪資料。又苟未能
    發現相當證據，或證據不足以證明，自不能以推測或擬制之方法，以為裁判基礎
    ，亦分別有最高法院二十九年度上字第三一０五號及同院四十年度台上字第八六
    號判例意旨可資參照。且按刑法第一百九十六第一項行使偽造紙幣罪，以明知係
    偽造之紙幣，故意收受後冒充真幣行使為構成要件，如其收受之初並不知係偽造
    ，嗣後發覺，因不甘損失而仍行使者，則其情節較輕，同條第二項另設有專科罰
    金之規定，與第一項之行使貨幣罪有別，最高法院二十七年上字第四二九號著有
    判例可資參照。
三、公訴人認被告甲○○涉犯行使偽造通用紙幣未遂罪，無非以證人黃文祿之證述、
    扣案之舊版偽造新臺幣壹佰元紙鈔九十七張及中央印製廠九十二年九月二日中印
    發字第九二０００四０七八號函，為其論據，訊據被告則堅詞否認有前揭犯行，
    辯稱：伊係於臺北市○○○路上某廢棄舊衣褲堆中，發見一捆舊版新臺幣壹佰元
    紙鈔，一時利慾薰心，據為己有，伊並不知道該等紙鈔係屬偽鈔，嗣被告持該等
    紙鈔前往臺灣銀行板橋分行，係在請求銀行辯識真偽，並無行使兌換之故意等語
    。
四、經查：
    （一）、扣案之舊版新臺幣壹佰元紙鈔共九十七張，經送鑑定結果認該批偽鈔均
            以彩色噴墨方式仿印，紙質與真鈔不同，水印及安全線以噴墨方式仿製
            ，均屬偽造等情，固有中央印製廠九十二年九月二日中印發字第０九二
            ０００四０七八號函在卷可參，惟依被告甲○○於警詢、偵查、原審及
            本院審理時所供稱：伊是在臺北市○○○路上某廢棄舊衣褲堆中撿到扣
            案之偽造舊版新臺幣壹佰元紙鈔，鈔票是用橡皮筋捆起來，伊不知道是
            偽鈔等語，本院又查無其他證據證明被告取得前開偽造舊版新臺幣壹佰
            元紙鈔，另有其他來源，足見被告稱該等扣案偽造新臺幣壹佰元紙鈔係
            遭不詳身分人士棄置後，始由伊於舊衣褲堆中發見，非不可採信；又衡
            諸常情，一般人於發見遭人遺置之新臺幣紙鈔時，倘係基於一時之貪念
            ，欲據為己有，必是急於收藏入己，而未能於當場詳細檢查明辨該等紙
            鈔之真假與否，再者，偽造之新臺幣紙鈔並無流通價值，常人於拾獲當
            時若已能確認係屬偽鈔，衡情當不願撿拾，以免自陷不法，是以被告辯
            稱其未知情偽鈔等語，就其拾獲當時之時點，亦非不可採信。
    （二）、至於被告於拾獲該等偽造舊版新臺幣壹佰元紙鈔後，又於九十二年八月
            四日下午一時十分許，持往臺北縣板橋市○○路二十一號臺灣銀行板橋
            分行向行員黃文祿示意兌換新版新臺幣壹佰元紙鈔，經黃文祿發現均屬
            偽鈔而報警等情，雖經證人黃文祿於原審證述詳實在卷，且該等扣案之
            偽造舊版新臺幣壹佰元紙鈔並經原審審理時當庭勘驗認：「紙質與一般
            真鈔不同，較為平滑，印刷圖樣較為粗糙。」，惟此縱認定被告於向銀
            行兌換新版新臺幣壹佰元紙鈔之際，對於其持有之舊版新臺幣壹佰元紙
            鈔係屬偽鈔之情已有認識仍故為行使，究無法遽為推論被告於拾獲當時
            即已明知為偽鈔。
    （三）、綜前所述，本件依卷附證據，並不能證明被告自始於拾獲該等扣案之舊
            版新臺幣壹佰元紙鈔時，即已明知為偽鈔而仍故意據為己有，並持往臺
            灣銀行板橋分行行使兌換新版真鈔，揆諸刑法第一百九十六條第一項前
            段之罪，係以行為人於取得幣券時已明知其為偽造或變造，第二項之罪
            乃在於收受後方知其為偽造，而仍予行使，被告所為自難認有該當於行
            使偽造通用紙幣罪責可言；又因刑法第一百九十六條第二項之罪，並無
            處罰未遂犯之規定，縱認被告於拾獲取得該等舊版新臺幣壹佰元紙鈔後
            ，始知情為偽鈔，仍故意持往銀行行使兌換真鈔，然其既當場為行員查
            覺而未能兌換得逞，被告所為自亦無成立刑法第一百九十六條第二項罪
            責之餘地。是以，本件並無積極證據足以證明被告確有公訴人所指之行
            使偽造通用紙幣犯行，不能證明其犯罪，自應諭知被告無罪之判決。
五、原審因為被告無罪之判決，洵無不當，公訴人上訴意旨略以：(一)、原審認定被告
    於拾獲偽鈔時並不知悉前開紙鈔係偽造之主要論據為「衡諸常情，一般人於發現
    遭人棄置之新臺幣紙鈔時，倘係基於一時之貪念，欲據為己有，必是急於收藏入
    己，而未能於當場詳細檢查明辨該等紙鈔之真假與否，再者，偽造之新臺幣紙鈔
    並無流通價值，常人於拾獲當時若已能確認係屬偽鈔，衡情當不願撿拾，以免自
    陷不法，是以被告辯稱其未知情偽鈔等語，就其拾獲當時之時點，自非不可採信
    」等語，惟查：１、本件扣案之紙鈔與真鈔不同，紙質較為平滑，印刷圖樣較為
    粗糙，且流水號都一樣，此有勘驗筆錄及證人黃文祿證述可稽，是以被告於拾得
    之際應知悉前開紙鈔係偽鈔。２、原審認為若被告於拾得之際及知悉是偽鈔，衡
    情當不願撿拾以免自陷不法，此等論述內容顯然有欠周延，若此等理論可以成立
    ，則任何人均不可能犯罪以免自陷不法，例如：任何人均不會去撿拾非己之物以
    免陷自己於侵占遺失物罪嫌。(二)、「收受」之概念顯然與「拾得」不同，例如：
    某甲自某乙處取得他人某丙遭他人竊取之物品，某乙可能該當收受贓物罪，但若
    某丙遭竊取之物品被他人丟棄在路上而某乙拾獲據為己有，某乙則應成立侵占遺
    失物罪。是以原審以被告拾得之際是否知悉紙鈔係偽鈔而區別被告應構成刑法第
    一百九十六條第一項或第二項之罪，在法律概念上似有違誤，蓋被告並非自他人
    處「收受」偽鈔。是以，被告之行為顯然係行使或意圖行使收集偽鈔。縱令認定
    被告未成功兌換真鈔而無法論以行使偽鈔之既遂犯，被告之行為應屬行使偽鈔未
    遂，或者意圖供行使之用而收集偽鈔，原審未能詳予審酌而諭知被告無罪，自難
    認原判決妥適云云。固非無見，惟查被告因一時貪念，拾取偽造之紙鈔，依情節
　　拾獲當時並不知為偽造之紙鈔如前述，按刑法第一百九十六第一項行使偽造紙幣
  　罪，以明知係偽造之紙幣，故意收受後冒充真幣行使為構成要件，如其收受之初
　　並不知係偽造，嗣後發覺，因不甘損失而仍行使者，則其情節較輕，同條第二項
  　另設有專科罰金之規定，與第一項之行使貨幣罪有別，又因刑法第一百九十六條
    第二項之罪，並無處罰未遂犯之規定亦如前述，縱認被告於拾獲取得該等舊版新
    臺幣壹佰元紙鈔後，無論是否知情為偽鈔，仍故意持往銀行行使兌換真鈔，然其
    既當場為行員查覺而未能兌換得逞，被告所為自亦無成立刑法第一百九十六條第
    二項罪責，公訴人之上訴非有理由，其上訴應予駁回。
據上論斷，應依刑事訴訟法第三百六十八條，判決如主文。
本案經檢察官周志榮到庭執行職務。
中　　　華　　　民　　　國　　九十三　　年　　　四　　　月　 二十六 　　日
                              臺灣高等法院刑事第二十一庭
                                  審判長法  官  葉　騰　瑞
                                        法  官  劉　壽  嵩
                                        法  官  江　國　華
右正本證明與原本無異。
檢察官如不服本判決應於收受送達後十日內向本院提出上訴書狀，其未敘述上訴之理
由者並得於提起上訴後十日內向本院補提理由書（均須按他造當事人之人數附繕本）
。
                                        書記官  陳　秋　萍
中　　　華　　　民　　　國　　九十三　　年　　　四　　　月　　二十六　　日
